臺灣臺北地方法院刑事判決
111年度審訴緝字第66號
公  訴  人  臺灣臺北地方檢察署檢察官
被      告  陳柏宏



上列被告因詐欺案件，經檢察官提起公訴（110年度偵字第22881
號、第25938號），嗣被告於本院準備程序中就被訴事實為有罪
之陳述，本院告以簡式審判程序之旨，並聽取當事人之意見後，
經本院合議庭裁定改依簡式審判程序審理，判決如下：
    主      文
陳柏宏犯三人以上共同詐欺取財罪，處有期徒刑壹年參月。又犯
三人以上共同詐欺取財罪，處有期徒刑壹年貳月。應執行有期徒
刑壹年肆月。
未扣案之犯罪所得新臺幣參仟元沒收，於全部或一部不能沒收或
不宜執行沒收時，追徵其價額。
    事實及理由
一、按除被告所犯為死刑、無期徒刑、最輕本刑為3年以上有期
    徒刑之罪、或高等法院管轄第一審案件者外，於審判期日前
    之程序進行中，被告先就被訴事實為有罪之陳述時，審判長
    得告知被告簡式審判程序之旨，並聽取當事人、代理人、辯
    護人及輔佐人之意見後，裁定進行簡式審判程序，刑事訴訟
    法第273條之1第1項定有明文。經查，本案被告陳柏宏被訴
    詐欺等案件，被告於本院準備程序時就被訴事實為有罪之陳
    述，經本院告知被告簡式審判程序之旨，並聽取檢察官及被
    告之意見後，裁定依刑事訴訟法第273條之1第1項之規定，
    改依簡式審判程序進行審判，是本案之證據調查，依刑事訴
    訟法第273條之2規定，不受同法第159條第1項、第161條之2
    、第161條之3、第163條之1及第164條至第170條規定之限制
    ，合先敘明。
二、本案之犯罪事實及證據，除證據部分補充「被告陳柏宏於本
    院準備程序及審理中之自白」外，餘均引用臺灣臺北地方檢
    察署檢察官起訴書（如附件）之記載。
三、論罪科刑：
　㈠按刑法上所謂共同實施，並非以參與全部犯罪行為為必要，
    其分擔實施一部分行為者，屬共同正犯；又共同實施犯罪行
    為之人，在合同意思範圍以內，各自分擔犯罪行為之一部，
    相互利用他人之行為，達其犯罪之目的者，即應對於全部所
    發生之結果負責（最高法院28年上字第3110號、46年台上字
    第1304號判例意旨均足資參照）。查被告於本案雖未直接以
    撥打電話等方式對各該被害人為詐騙行為，然被告所參與之
    上開詐欺集團，係以多人分工方式從事不法詐騙，包括集團
    首腦、撥打電話施詐之機房人員等，成員已達3人以上，被
    告負責收取現金及轉交款項之工作，使該集團其他成年成員
    得以順利完成詐欺取財之行為，確係基於自己犯罪之意思參
    與前揭詐欺集團之分工，是被告就本案所為，顯與LINE通訊
    軟體暱稱「小陳」、「啊毅」之成年人及其等所屬詐欺集團
    成年成員間，在合同意思範圍內，各自參與行為之部分分工
    ，並與其他參與者相互利用彼此之行為，而實行本案犯行，
    依上說明，被告自應就本案犯罪結果均負共同正犯之刑責。
　㈡核被告本案所為，均係犯刑法第339條之4第1項第2款之三人
    以上共同詐欺取財罪、違反洗錢防制法第2條第1、2款而犯
    同法第14條第1項之一般洗錢罪。
　㈢被告以一行為同時觸犯上開罪名，為想像競合犯，應依刑法
    第55條之規定，均從重論以刑法第339條之4第1項第2款之三
    人以上共同犯詐欺取財罪。
　㈣關於詐欺取財罪、洗錢罪罪數之計算，原則上應依被害人人
    數為斷（最高法院108年度台上字第274號、110年度台上字
    第1812號判決意旨參照）。易言之，對不同被害人所犯之詐
    欺取財、洗錢等行為，受侵害之財產監督權既歸屬各自之權
    利主體，且犯罪時、空亦有差距，是就本案2位不同被害人
    部分，被告所為應予分論併罰。
　㈤被告就本案所為犯行，與LINE通訊軟體暱稱「小陳」及「啊
    毅」之成年人及其等所屬詐欺集團成年成員間，有犯意聯絡
    及行為分擔，已如前述，應論以共同正犯。
　㈥按犯洗錢防制法第14條、15條之罪，在偵查或審判中自白者
    ，減輕其刑，洗錢防制法第16條第2項定有明文。查被告就
    本案所犯洗錢防制法第14條第1項一般洗錢罪部分，於偵查
    中及本院準備程序、審理期日均自白犯行，應就其所犯一般
    洗錢罪，依上開規定減輕其刑，然被告所為本案犯行，因依
    刑法第55條想像競合犯之規定，而論以較重之刑法第339條
    之4第1項第2款之加重詐欺取財罪，參酌最高法院108年度台
    上字第4405、4408號判決意旨，被告就其所犯洗錢防制法第
    14條第1項一般洗錢罪自白犯行，核與該法第16條第2項規定
    相符，應於量刑時合併評價，併此說明。
　㈦爰以行為人之責任為基礎，審酌被告不思循正當途徑獲取財
    物，竟為貪圖輕易獲得金錢，參與詐欺集團之犯罪，妨害社
    會正常交易秩序，所為誠屬不該，殊值非難，惟念及被告終
    能坦承犯行之犯後態度，且合於洗錢防制法第16條第2項減
    刑之要件，復考量被告於本案所參與程度僅為提領及轉交款
    項之工作，而非詐騙案件之出謀策劃者，兼衡被告自陳高職
    肄業之智識程度、目前從事水電工作、每日薪資約新臺幣（
    下同）2,500元、每月收入須貼補家用1萬元至2萬元之家庭
    生活經濟狀況（見本院111年度審訴緝字第66號卷，下稱訴
    緝卷，第86頁）暨其犯罪動機、目的、手段等一切情狀，分
    別量處如主文所示之刑。
　㈧數罪併罰定應執行刑，係出於刑罰經濟與責罰相當之考量，
    並非予以犯罪行為人或受刑人不當之利益，為一種特別之量
    刑過程，相較於刑法第57條所定科刑時應審酌之事項係對一
    般犯罪行為之裁量，定應執行刑之宣告，乃對犯罪行為人本
    身及所犯各罪之總檢視，除應考量行為人所犯數罪反應出之
    人格特性，並應權衡審酌行為人之責任與整體刑法目的及相
    關刑事政策，在量刑權之法律拘束性原則下，依刑法第51條
    第5 款之規定，採限制加重原則，以宣告各刑中之最長期為
    下限，各刑合併之刑期為上限，但最長不得逾30年，資為量
    刑自由裁量權之外部界限，並應受法秩序理念規範之比例原
    則、平等原則、責罰相當原則、重複評價禁止原則等自由裁
    量權之內部抽象價值要求界限之支配，以使輕重得宜，罰當
    其責，俾符合法律授與裁量權之目的，以區別數罪併罰與單
    純數罪之不同，兼顧刑罰衡平原則。且刑法第51條數罪併罰
    定應執行刑之立法方式，非以累加方式定其應執行刑，苟以
    實質累加之方式定應執行刑，則處罰之刑度顯將超過其行為
    之不法內涵，而違反罪責原則，兼及考量因生命有限，刑罰
    對被告造成之痛苦程度，係隨刑度增加而生加乘效果，而非
    以等比方式增加，是以隨罪數增加遞減其刑罰之方式，當足
    以評價被告行為之不法性之法理（即多數犯罪責任遞減原則
    ）。數罪併罰定其應執行之刑時，除仍應就各別刑罰規範之
    目的、輕重罪間體系之平衡、整體犯罪非難評價、各行為彼
    此間之偶發性、與被告前科之關聯性、各行為所侵害法益之
    專屬性或同一性、數罪對法益侵害之加重效應、罪數所反映
    之被告人格特性與犯罪傾向、社會對特定犯罪例如一再販毒
    行為處罰之期待等，為綜合判斷外，尤須參酌實現刑罰公平
    性，以杜絕僥倖、減少犯罪之立法意旨，為妥適之裁量。茲
    被告本案所犯各罪，其態樣均為詐欺及洗錢，且係在短時間
    內重複為之，犯罪類型之同質性甚高。職此，依據前揭說明
    ，本於罪責相當性之要求，在前揭內、外部性界限範圍內，
    就本案整體犯罪之非難評價、各行為彼此間之偶發性、各行
    為所侵害法益之專屬性或同一性予以綜合判斷，暨斟酌被告
    犯罪行為之不法與罪責程度，及對其施以矯正之必要性，爰
    就被告本案所犯酌定其應執行刑如主文所示，以資儆懲。
四、沒收部分：
　㈠按犯罪所得，屬於犯罪行為人者，沒收之。前二項之沒收，
    於全部或一部不能沒收或不宜執行沒收時，追徵其價額。刑
    法第38條之1第1項前段、第3項亦有明文。
　㈡被告於警詢中供稱：其本案報酬為3,000元等語（見臺灣臺北
    地方檢察署110年度偵字第22881號卷，下稱偵卷，第10頁）
    ，是被告本案之犯罪所得為3,000元乙節，堪可認定，此部
    分未據扣案，應依前揭規定宣告沒收，於全部或一部不能沒
    收或不宜執行沒收時，追徵其價額。
五、不另為無罪諭知部分：
　㈠公訴意旨另以：被告就本案所為，亦涉犯組織犯罪防制條例
    第3條第1項後段之參與犯罪組織罪嫌等語。
　㈡按犯罪事實應依證據認定之，無證據不得認定其犯罪事實；
    不能證明被告犯罪者，應諭知無罪之判決，刑事訴訟法第15
    4條第2項、第301條第1項分別定有明文。
　㈢依卷附相關證據資料，僅足認被告於本案中係擔任提款之工
    作，對於該詐欺集團內部之成員共有幾人、就本案加重詐欺
    取財犯行之分工細節等均無所悉，此觀被告之警詢筆錄即明
    （見偵卷第7頁至第12頁），是本院難以認定被告知悉LINE
    通訊軟體暱稱「小陳」及「啊毅」之人確有籌組具持續性或
    牟利性之犯罪組織暨該組織之運作模式，無從逕認被告有涉
    犯組織犯罪防制條例第3條第1項後段之參與犯罪組織罪嫌，
    本應為無罪之諭知，惟此部分若成立犯罪，則與該有罪部分
    為想像競合犯之一罪關係，爰不另為無罪諭知，併予敘明。
六、據上論斷，應依刑事訴訟法第273條之1第1項前段、第284條
    之1、第299條第1項前段、第310條之2、第454條第2項，判
    決如主文。
本案經檢察官李巧菱提起公訴，檢察官陳孟黎到庭執行職務。
中　　華　　民　　國　　111 　年　　12　　月　　15　　日
　　　　　　　　　刑事第二十一庭法　官　劉俊源
上正本證明與原本無異。
如不服本判決，應於收受送達後20日內向本院提出上訴書狀，並
應敘述具體理由；其未敘述上訴理由者，應於上訴期間屆滿後20
日內向本院補提理由書狀（附繕本），「切勿逕送上級法院」。
因疫情而遲誤不變期間，得具狀向法院聲請回復原狀。
　　　　　　　　　　　　　　　　書記官　潘美靜
中　　華　　民　　國　　111 　年　　12　　月　　15　　日
附錄本案論罪科刑法條全文如下：
中華民國刑法第339條之4：
犯第339條詐欺罪而有下列情形之一者，處1年以上7年以下有期
徒刑，得併科1百萬元以下罰金：
一、冒用政府機關或公務員名義犯之。
二、三人以上共同犯之。
三、以廣播電視、電子通訊、網際網路或其他媒體等傳播工具，
    對公眾散布而犯之。
前項之未遂犯罰之。

洗錢防制法第2條：
本法所稱洗錢，指下列行為：
一、意圖掩飾或隱匿特定犯罪所得來源，或使他人逃避刑事追訴
    ，而移轉或變更特定犯罪所得。
二、掩飾或隱匿特定犯罪所得之本質、來源、去向、所在、所有
    權、處分權或其他權益者。
三、收受、持有或使用他人之特定犯罪所得。
　　
洗錢防制法第14條：
有第二條各款所列洗錢行為者，處7年以下有期徒刑，併科新臺
幣5百萬元以下罰金。
前項之未遂犯罰之。
前二項情形，不得科以超過其特定犯罪所定最重本刑之刑。

附件：
臺灣臺北地方檢察署檢察官起訴書
                                    110年度偵字第22881號
                                    110年度偵字第25938號
　　被　　　告　陳柏宏　男　27歲（民國00年00月0日生）
　　　　　　　　　　　　住○○市○○區○○路0段000號4樓
　　　　　　　　　　　　國民身分證統一編號：Z000000000號
上列被告因詐欺等案件，已經偵查終結，認應該提起公訴，茲將
犯罪事實及證據並所犯法條分敘如下：
　　　　犯罪事實
一、陳柏宏與真實姓名不詳自稱「小陳」、「啊毅」所屬之電信
    詐欺犯罪集團，共同意圖為自己不法之所有，基於加重詐欺
    及洗錢之犯意聯絡，由「小陳」先於民國110年間6月7日上
    午8時許，在臺北市○○區○○路000號星巴克，將吳奉文郵局帳
    號000-00000000000000號帳戶提款卡交給陳柏宏後，由該詐
    欺集團成員以猜猜我是誰手法各別致電李佳瑾、馮志偉向渠
    等借錢，李佳瑾、馮志偉因此均陷於錯誤，分別於110年6月
    7日10時10分、10時11分許各匯款新台幣（下同）5萬元、5
    萬元；於110年6月7日10時47分許匯款3萬元至吳奉文前開郵
    局帳戶，隨即由陳柏宏依指示，於110年6月7日10時45分20
    秒、10時47分19秒、11時6分7秒，在臺北市○○區○○○路0段00
    0號景美郵局各提領6萬元、3萬元、4萬元後，陳柏宏於110
    年6月7日15時許，在臺北市○○區○○路000號屈臣氏，將提領
    之款項扣除以2％計算之報酬3000元後，交給「小陳」派來取
    款之LINE暱稱「啊毅」，以此方式製造資金斷點。
二、案經李佳瑾、馮志偉訴請臺北市政府警察局文山第二分局報
    告偵辦。
　　　　證據並所犯法條
一、證據清單
編號 證據名稱 待證事實 1 被告陳柏宏於警詢及偵查中之供述 被告有於上開時間提領、地點，提領如前所述金額款項之事實。 2 告訴人李佳瑾、馮志偉於警詢之指訴 告訴人李佳瑾遭詐騙而匯款共10萬元至上開帳戶與告訴人馮志偉遭詐騙而匯款3萬元至前開帳戶之事實。 3 內政部警政署反詐騙諮詢專線紀錄表、派出所受理詐騙帳戶通報警示簡便格式表、告訴人李佳瑾提供之通訊軟體對話擷圖、網路銀行交易成功擷圖2紙；內政部警政署反詐騙諮詢專線紀錄表、派出所陳報單、受理詐騙帳戶通報警示簡便格式表、安泰銀行客戶交易明細表 告訴人李佳瑾遭詐騙而匯款共10萬元至上開帳戶、告訴人馮志偉遭詐騙而匯款3萬元至前開帳戶之事實。 4 照片6張 被告有於上開時間、地點，提領如前所述金額款項之事實。 5 中華郵政股份有限公司110年10月21日儲字第1100293125號函1份 告訴人李佳瑾匯款共10萬元至上開帳戶、告訴人馮志偉匯款3萬元至前開帳戶之事實。 
二、核被告所為，係違反組織犯罪防制條例第3條第1項後段參與犯
    罪組織、犯刑法第339條之4第1項第2款之3人以上共同為加
    重詐欺取財、違反洗錢防制法第2條第1款、第2款規定，應
    依同法第14條第1項處罰之洗錢等罪嫌。又被告與「小陳」
    、「啊毅」間，有犯意聯絡與行為分擔，請依刑法第28條規定
    ，論以共同正犯。被告以一行為同時觸犯以3人以上共同為之
    加重詐欺取財罪、一般洗錢及參與犯罪組織等罪，請依刑法
    第55條之規定，從一重論以3人以上共同為之加重詐欺取財罪
    。被告詐欺告訴人2人，侵害不同財產法益，犯意個別，行
    為互異，請予分論併罰。
三、依刑事訴訟法第251條第1項提起公訴。
　  此　致
臺灣臺北地方法院
中　　華　　民　　國　 110　　年　　12　　月　　20　　日
　　　　　　　　　　　　　　　檢　察　官  李 巧 菱
本件正本證明與原本無異
中　　華　　民　　國　 111　　年　　1 　　月　　 3　　日
                              書　記　官  賴 昀
附錄本案所犯法條全文：
中華民國刑法第339條之4
犯第 339 條詐欺罪而有下列情形之一者，處 1 年以上 7 年以
下有期徒刑，得併科 1 百萬元以下罰金：
一、冒用政府機關或公務員名義犯之。
二、三人以上共同犯之。
三、以廣播電視、電子通訊、網際網路或其他媒體等傳播工具，
    對公眾散布而犯之。
前項之未遂犯罰之。

洗錢防制法第2條
本法所稱洗錢，指下列行為：
一、意圖掩飾或隱匿特定犯罪所得來源，或使他人逃避刑事追訴
    ，而移轉或變更特定犯罪所得。
二、掩飾或隱匿特定犯罪所得之本質、來源、去向、所在、所有
    權、處分權或其他權益者。
三、收受、持有或使用他人之特定犯罪所得。

洗錢防制法第14條
有第二條各款所列洗錢行為者，處 7 年以下有期徒刑，併科新
臺幣 5 百萬元以下罰金。
前項之未遂犯罰之。
前二項情形，不得科以超過其特定犯罪所定最重本刑之刑。

組織犯罪防制條例第3條
發起、主持、操縱或指揮犯罪組織者，處 3 年以上 10 年以下
有期徒刑，得併科新臺幣 1 億元以下罰金；參與者，處 6 月以
上 5 年以下有期徒刑，得併科新臺幣 1 千萬元以下罰金。但參
與情節輕微者，得減輕或免除其刑。
具公務員或經選舉產生之公職人員之身分，犯前項之罪者，加重
其刑至二分之一。
犯第 1 項之罪者，應於刑之執行前，令入勞動場所，強制工作
，其期間為 3 年。
前項之強制工作，準用刑法第 90 條第 2 項但書、第 3 項及第
98 條第 2 項、第 3 項規定。
以言語、舉動、文字或其他方法，明示或暗示其為犯罪組織之成
員，或與犯罪組織或其成員有關聯，而要求他人為下列行為之一
者，處 3 年以下有期徒刑，得併科新臺幣 3 百萬元以下罰金：
一、出售財產、商業組織之出資或股份或放棄經營權。
二、配合辦理都市更新重建之處理程序。
三、購買商品或支付勞務報酬。
四、履行債務或接受債務協商之內容。
前項犯罪組織，不以現存者為必要。
以第 5 項之行為，使人行無義務之事或妨害其行使權利者，亦
同。
第 5 項、第 7 項之未遂犯罰之。